【裁判字號】    97,交聲,173
【裁判日期】    970704
【裁判案由】    違反道路交通管理處罰條例聲明異議
【裁判全文】
臺灣基隆地方法院交通事件裁定         97年度交聲字第173號
移送機關即
原處分機關  交通部公路總局臺北區監理所基隆監理站
異  議  人
即受處分人  乙○○
上列異議人即受處分人因違反道路交通管理處罰條例聲明異議案
件，對於交通部公路總局臺北區監理所基隆監理站於中華民國97
年5 月19日所為之處分（原處分案號：基監字第裁42-ZI0000000
號），聲明異議，本院裁定如下：
    主  文
異議駁回。
    理  由
一、原處分意旨略以：異議人即受處分人乙○○於民國97年2 月
    25日上午8 時50分許，駕駛車號8373-FE 號自小客車行經國
    道一號高速公路南下16.6公里處，因違規使用路肩，經警當
    場舉發，裁罰新台幣（下同）4,000 元，並記違規點數1 點
    等情。
二、異議意旨則以：異議人於前開時間，駕駛上開車輛，行經國
    道一號高速公路南下16.9公里處，見前方路旁設置開放路肩
    通行之標誌，遂駕車駛入路肩，惟前方警車立即駛入路肩，
    其為閃避警車，即駛回慢車道行駛，該警車亦駛入慢車道並
    亮警示燈，指示其駛往交流道口停車，告知其違規行駛路肩
    ，惟前開開放路肩通行之標誌未標明為路肩通行之起點，是
    其無法判斷在該標誌設置位置之後路段始可行駛路肩，且係
    在該標誌設置位置前約100 公尺處，看見該標誌時，始駕車
    駛入路肩，非沿路行駛路肩等情。
三、按汽車行駛高速公路時，不得在路肩上行駛，或利用路肩超
    越前車或倒車，高速公路及快速公路交通管制規則第9 條第
    1 項第2 款定有明文；又汽車行駛於高速公路，不遵使用限
    制而有未依規定使用路肩之行為者，處汽車駕駛人3,000 元
    以上6,000 元以下罰鍰，並記違規點數1 點，道路交通管理
    處罰條例第33條第1 項第9 款及第63條第1 項第1 款亦有明
    定。
四、經查：
（一）國道一號高速公路南下車道17至17.1公里處設置「路肩通
      行/ 限小型車」標誌，該標誌下方標明「07-09 」，亦即
      小型車於上午7 至9 時得行駛路肩，而異議人於97年2 月
      25日上午8 時50分許，駕駛前開車輛沿國道一號南下車道
      行駛，在該開放路肩通行標誌設置位置前，即駛入路肩行
      駛，嗣經警攔停等情，業據異議人坦承不諱，復經證人即
      內政部警政署國道公路警察局第一分局警員甲○○於本院
      調查時到庭證述明確，另有內政部警政署國道公路警察局
      舉發違反道路交通管理事件通知單及現場照片在卷供參，
      首揭事實應堪認定。
（二）按標誌係指以規定之符號、圖案或簡明文字繪於一定形狀
      之標牌上，安裝於固定或可移動之支撐物體，設置於適當
      之地點，用以預告或管制「前方路況」，促使車輛駕駛人
      與行人注意、遵守之交通管制設施，而標誌之分類為：一
      、警告標誌：用以促使車輛駕駛人及行人瞭解道路上之特
      殊狀況、提高警覺，並準備防範應變之措施。二、禁制標
      誌：用以表示道路上之遵行、禁止、限制等特殊規定，告
      示車輛駕駛人及行人嚴格遵守。三、指示標誌：用以指示
      路線、方向、里程、地名及公共設施等，以利車輛駕駛人
      及行人易於識別。四、輔助標誌：除前述3 款標誌外，用
      以便利行旅及促進行車安全所設立之標誌或標牌，道路交
      通標誌標線號誌設置規則第3 條第1 款及第10條已有明文
      。依據上開規定可知，標誌之作用即在於促使駕駛人注意
      「前方路段」之路況及應遵行之規定。本件國道一號為高
      速公路，原則上禁止行駛路肩，而前開路段設置「路肩通
      行/ 限小型車」標誌屬於禁制標誌，該標誌既未記載適用
      範圍，自應以該標誌設置位置作為該標誌內容生效之起點
      ，換言之，該標誌係用以表示小型車於限定時間內，在該
      標誌設置位置之後路段得例外通行路肩，異議人雖於限定
      時間內駕駛小型車行駛，然其開始行駛路肩之位置，既尚
      未抵達該開放路肩通行標誌之設置位置，即屬係在未開放
      路肩通行之路段行駛路肩，自已該當汽車行駛於高速公路
      違規使用路肩之規定。至於證人甲○○固證稱若車輛在開
      放路肩通行標誌設置位置前約50公尺處即行駛路肩，因距
      離該標誌設置位置較近，故不會進行舉發等語，惟此僅屬
      警員執法時之裁量，非得以此逕認在開放路肩通行標誌設
      置位置前，即得行駛路肩，應屬甚明。
（三）異議人辯稱該開放路肩通行之標誌未標明「起點」，與開
      放路肩通行路段之終點，均會設置「路肩開放通行終點」
      標誌之情形不同，使其無法判斷上揭開放路肩通行之標誌
      係指在該標誌設置位置之後路段，始可行駛路肩云云，然
      標誌之作用係使駕駛人得以注意前方路況及應遵守之規定
      ，其中禁制標誌係用以表示道路上之遵行、禁止、限制等
      特殊規定，告示車輛駕駛人及行人嚴格遵守，已如前述，
      是除禁制標誌特別明定適用範圍外，原則上自應以該禁制
      標誌設置位置作為該禁制標誌內容之生效起點，即屬當然
      ，一般駕駛人就此應無不知之理，是縱使該開放通行路肩
      通行之標誌未記載「起點」等語，亦應無使駕駛人誤認在
      該標誌設置位置前之路段均可行駛路肩之可能，至於異議
      人固提供照片，顯示開放路肩通行路段終點處設置標誌載
      明「路肩開放通行『終點』」，惟該標誌係用以表明該標
      誌設置位置之後路段即不得行駛路肩，核與前開所述並無
      相悖之處，而該標誌所載「終點」2 字僅屬語意表明之用
      ，自不得以此逕指開放路肩通行起點處設置之標誌未記載
      「起點」或「始點」等語，即有使人誤會之處，故異議人
      上開所辯亦難認可採。
（四）另異議人固辯稱係於國道一號公路南下16.9公里處始開始
      行駛路肩，且該路段16.6公里為一彎道，警員駕駛之警車
      行駛在其駕駛車輛前方，警員無法看到其車輛行駛位置云
      云，惟證人甲○○已到庭證稱其駕車行駛國道一號南下車
      道至16.7公里處時，由後照鏡發現後方由異議人駕駛之車
      輛在16.6公里處行駛路肩，遂將警車停放於16.9公里處之
      路肩，惟異議人駕駛車輛駛至警車後方時並未停車，而係
      駛入外側車道繼續行駛，其即駕車尾隨，該車在約17公里
      處復駛入路肩，其即駕駛警車駛入外側車道至異議人駕駛
      車輛旁，要求異議人在交流道出口處停車等語，且據異議
      人提供行駛該路段之現場錄影光碟畫面觀之，該路段16.5
      至16.9公里處雖均屬彎道，然彎道之角度非大，且16.6至
      16.7公里處相距非遙，亦即警員駕車行駛於16.7公里處時
      ，應仍可看見後方車輛行駛於16.6公里處之情形，是證人
      甲○○證稱當其駕駛警車行駛於該路段16.7公里處，看見
      異議人之車輛於16.6公里處行駛路肩等語應屬可信；再者
      ，縱使異議人所稱係於該路段16.9公里處始開始行駛路肩
      等情屬實，因國道一號為高速公路，原則上禁止行駛路肩
      ，僅於前開開放路肩通行之標誌設置位置（即17至17.1公
      里間）之後路段，始例外開放路肩通行，而異議人既係在
      該開放路肩通行標誌設置位置之前即未開放路肩通行之路
      段行駛路肩，即已該當違規行駛路肩之違規駕駛行為，故
      縱或異議人前開所辯屬實，亦無足作為不予處罰之理由。
（五）另按交通違規之舉發可分為「當場舉發」及「逕行舉發」
      ，由於逕行舉發之受處分人並無當場向舉發員警辯駁、陳
      述意見之機會，故現行法制就逕行舉發之條件多所設限；
      至於當場舉發交通違規事件，鑑於交通違規事實往往驟然
      而現、稍縱即逝，若硬性要求舉發員警不分違規情節，一
      律必須預留證據，俾便事後提出供法院審查，除有現實技
      術可行性之困難，勢將大幅提高交通管理之行政成本，並
      嚴重削弱道路交通管理之行政效能，且舉發交通違規行為
      之處分亦屬行政行為，除應遵循公正、公開與民主之程序
      ，確保依法行政之原則，以保障人民權益，亦應兼顧提高
      行政效能，因此，若舉發員警到庭結證違規情節屬實，且
      提出支持舉發違規可憑信性之相關佐證，又查無設詞構陷
      或舉發錯誤之事證，自堪據以認定違規情節應屬事實。本
      件舉發警員甲○○已到庭就舉發情形結證明確，並提出現
      場照片為佐，足見證人所述並非無據，異議人亦坦承確係
      在前揭開放路肩通行標誌設置位置前之路段，即駕車行駛
      路肩，復未提出舉發錯誤之事證，依據上開說明，已堪認
      定異議人確有行駛高速公路違規使用路肩之違規情事，自
      不得僅以警員未提出異議人駕車行駛之照片，逕謂舉發有
      誤，應屬甚明。
（六）綜上，異議人在未開放路肩通行之路段，駕車行駛路肩，
      故移送機關依據道路交通管理處罰條例第33條第1 項第9
      款、第63條第1 項第1 款及違反道路交通管理事件統一裁
      罰基準及處理細則等規定，裁處異議人罰鍰4,000 元，並
      記違規點數1 點，認事、用法均無違誤。從而，本件聲明
      異議為無理由，應予駁回。
據上論斷，應依道路交通案件處理辦法第19條，裁定如主文。
中    華    民    國    97    年    7     月    4    日
                  交通法庭法    官  邰婉玲
以上正本證明與原本無異。
對於本件裁定如有不服，應於送達後5日內， 向本院提出抗告書
狀，敘述抗告之理由，抗告於臺灣高等法院。
中    華    民    國    97    年    7     月    4    日
                          書 記 官  彭筠凱


司法院資訊處製作；財團法人民間司法改革基金會備份。
